【裁判字號】    98,訴,367
【裁判日期】    980916
【裁判案由】    殺人未遂
【裁判全文】
臺灣苗栗地方法院刑事判決               98年度訴字第367號
公  訴  人  臺灣苗栗地方法院檢察署檢察官
被      告  甲○○
                    7號
選任辯護人  陳銘釗 律師
上列被告因殺人未遂案件，經檢察官提起公訴（97年度偵字第38
79號），本院判決如下：
    主  文
甲○○殺人未遂，貳次，各處有期徒參年，扣案之西瓜刀壹把沒
收。應執行有期徒刑伍年陸月，扣案之西瓜刀壹把沒收。
    事  實
一、甲○○因受酒精及安非他命等物質影響引發器質性精神障礙
    ，致甲○○知覺理會、判斷作用、自由決定意思之能力及行
    為控制能力減弱。而於民國97年8 月11日12時20分許，在苗
    栗縣三義鄉○○村○ 鄰○○路55號因幻覺及被害妄想，竟基
    於殺人之犯意，持其所攜帶西瓜刀朝足以致命之林金梅頭部
    砍擊，惟為林金梅避開而僅砍及林金梅之左側臉部及左耳，
    致林金梅受有左側頭部併左耳軟骨撕傷之傷害。林金梅隨即
    朝屋內逃避，適吳昶寅由該屋之廚房出來，甲○○見吳昶寅
    轉而朝吳昶寅頭部砍擊，經吳昶寅本能以手臂扺擋而受傷後
    ，隨即朝樓上逃避時，甲○○再尾隨砍擊吳昶寅頭部，致吳
    昶寅受有頭皮及左上肢深部撕裂傷之傷害。嗣甲○○欲往外
    逃逸，吳昶寅回身抓住甲○○而與甲○○發生拉扯，致甲○
    ○所持西瓜刀掉落於地，並經林金梅舉起椅子作勢朝甲○○
    丟擲時，甲○○隨即騎乘056-BTK 號重型機車逃離現場，始
    未得逞，甲○○乃將其所騎乘之上述機車置於三義鄉雙潭村
    山區。嗣經警以案發處附近監視畫面循線於同日18時20分許
    ，在甲○○位於苗栗縣三義鄉雙潭村3 鄰雙連潭53之17號住
    處，查獲甲○○，扣得甲○○犯案時所著衣褲及鞋子，另於
    林金梅、吳昶寅上述住處門前屋簷下扣得前述西瓜刀1 把。
二、案經林金梅訴由苗栗縣警察局苗栗分局報告臺灣苗栗地方法
    院檢察署檢察官偵查起訴。
    理  由
壹、證據能力部分：
一、按被告以外之人於審判外之言詞或書面陳述，除法律有規定
    者外，不得作為證據；被告以外之人於審判中有下列情形之
    一，其於檢察事務官、司法警察官或司法警察調查中所為之
    陳述，經證明具有可信之特別情況，且為證明犯罪事實之存
    否所必要者，得為證據：一、死亡者。二、身心障礙致記憶
    喪失或無法陳述者。三、滯留國外或所在不明而無法傳喚或
    傳喚不到者。四、到庭後無正當理由拒絕陳述者；該言詞或
    書面陳述，雖不符刑事訴訟法第159條之1至第159條之4之規
    定，而經當事人於審判程序同意作為證據，法院審酌該言詞
    陳述或書面陳述作成時之情況，認為適當者，亦得為證據；
    當事人、代理人或辯護人於法院調查證據時，知有刑事訴訟
    法第159條第1項不得為證據之情形，而未於言詞辯論終結前
    聲明異議者，視為有前項之同意，刑事訴訟法第159條第1項
    、第159條之3、第159條之5分別定有明文。核其立法理由在
    於傳聞證據未經當事人之反對詰問予以核實，乃排斥其證據
    能力。惟當事人如放棄對原供述人之反對詰問權，於審判程
    序表示同意該等傳聞證據可作為證據，此時，法院除認該傳
    聞證據欠缺適當性外，自可承認其證據能力。又當事人、代
    理人或辯護人於調查證據時，知有刑事訴訟法第159條第1項
    不得為證據之情形，卻表示「對於證據調查無異議」、「沒
    有意見」等意思，而未於言詞辯論終結前聲明異議者，應視
    為已有將該等傳聞證據採為證據之同意（參見最高法院94年
    度臺上字第2976號判決意旨）。
二、本件檢察官、被告及辯護人於審判期日，對本案之全部證據
    之證據能力均不爭執，復於審判期日就本院提示之證據於言
    詞辯論終結前，均未就所調查之證據主張有刑事訴訟法第15
    9 條不得為證據之情形，本院審酌該等證據作成時，亦無不
    適當之處，是參考上開最高法院判決要旨，應視為已有將該
    等傳聞之證據採為證據之同意，本案經調查之證據均有證據
    能力。
貳、實體部分：
一、本件被告甲○○否認有殺人未遂犯行，辯稱：我當時有幻聽
    幻覺，我不曉得為何去砍人，沒有辦法控制自己等語。辯護
    人辯稱被告甲○○於行為當時是否有殺人犯意實值研求，其
    係於行為後辨識其行為違法，被告確實符合行為時因精神障
    礙或其他心智缺陷，致不能辨識其行為違法或欠缺依其辨識
    而行為之能力之要件等語。
二、惟查：
  (一)證人即告訴人林金梅證稱：「97年8 月11日12時20分許，在
    苗栗縣三義鄉○○村○ 鄰○○路住處，發覺甲○○騎機車在
    我住處繞了2 圈，我問甲○○要找誰，甲○○不說話，然後
    下車進我屋內，我再次問他要找誰，他說要找我，就從背後
    拿出一支西瓜刀，直接往我頭部砍下，我立即往屋內逃避，
    我先生吳昶寅從廚房出來，問他做什麼，甲○○均沒有說話
    ，就往我先生殺過去，殺了2 刀，甲○○就往外跑，西瓜刀
    掉在門口屋簷下，然後騎重機車逃逸。我們夫妻即被救護車
    送往苑裡李綜合醫院急救。」、「甲○○右手持西瓜刀，正
    面面對我，由上往下斜砍我左側頭部臉部1 刀，我左臉部及
    左耳被西瓜刀削翻見骨。」、「甲○○砍殺我時我逃到屋內
    ，我先生吳昶寅質問甲○○做什麼，甲○○二話不說就往我
    先生左手砍下去，我先生立即轉身往後逃開，甲○○從後追
    殺，我先生逃到二樓樓梯前，被甲○○追上往頭部再砍一刀
    ，然後甲○○要往外逃，我先生想捉住甲○○雙方拉扯使他
    西瓜刀掉在地上，然後我舉起椅子作勢要丟他，甲○○立即
    騎機車逃逸」、「不認識甲○○，也沒有接觸過」（參警卷
    第19至20頁、偵卷第15至16頁）。
  (二)證人吳昶寅證稱：「（問：能否敘述當天案發經過？）我從
    屋內走出來，我看到甲○○朝著我衝過來，有攻擊我的動作
    ，但因為燈光關係，我看不清楚甲○○有無拿東西，我本能
    的就用左手要抵擋，結果被甲○○砍到，甲○○是正面朝我
    頭部砍，知道對方有帶兇器，我就要往樓梯上面跑，甲○○
    緊接著砍我，砍到我頭部，我還是繼續往內跑，當我感覺到
    甲○○沒有追我時我回頭看，甲○○已經跑出去了，我不知
    道我太太也有被砍。」、「（問：當甲○○第1 刀砍過來時
    ，砍你的動作為何？）也是刀子高舉朝我頭部正面砍下來，
    我用手去抵擋。」、「（問：之前是否認識甲○○？）不認
    識。」、「（問：案發前有無與甲○○發生口角？）不認識
    ，也沒有接觸過。」等語（參偵卷第15至16頁）。
  (三)證人即警員徐文賢證稱：「（問：本件是你們找到甲○○？
    ）我們是在甲○○住家找到他。」、「（問：當你們找到甲
    ○○時，甲○○刀子丟棄在何處？）遺留在現場。」、「（
    問：當你們發現甲○○時，甲○○精神狀況如何？）甲○○
    坐在沙發上，身上衣服還沒有換，、、，我們發現甲○○已
    經離事發6 個多小時，當時甲○○看起來很疲倦，對話中甲
    ○○有點恍神，但還能夠與我對答、溝通，不會有誤解的情
    形，當時有問甲○○機車在那邊，甲○○說機車丟棄在山區
    ，之後也是由甲○○帶我們到山區把機車找到。」、「（問
    ：找尋機車過程中，甲○○馬上帶你們找到機車？）是，一
    次就找到，沒有到處折返找路的現象。」等語（參偵卷第16
    頁）。
  (四)是由證人吳昶寅、林金梅夫妻上述證詞觀察，可見其等2 人
    證述的情節相符，足見其2 人證述的內容應屬真實可採。再
    斟酌卷附的中國醫藥大學附設醫院診斷證明書2 紙（參警卷
    第25至26頁）所示，可知證人吳昶寅於97年8 月11日15時2
    分，因頭皮及左上肢深部撕裂傷至中國醫藥大學附設醫院急
    診；證人林金梅於97年8 月11日至同醫院急診，受有左側頭
    部併左耳軟骨撕裂傷等傷害。再參酌被告甲○○陳稱：「（
    問：請你敘述行兇案發經過？）我進去之後我就先砍女的，
    然後再砍男的，砍完我就跑了。」、「（問：你為何要砍殺
    被害人吳昶寅、林金梅夫婦？）我不知道。」、「（問：你
    持何種兇器將被害人吳昶寅、林金梅砍殺成重傷？）西瓜刀
    。」、「（問：你持西瓜刀攻擊被害人吳昶寅、林金梅身體
    何部位？）女孩子我不清楚，男的就砍頭部。」、「（問：
    警方提示遺留在現場之相片西瓜刀1 把是否就是你行兇時所
    用之兇刀？）是的。」、「（問：案發當時你所使用之交通
    工具為何？）我騎乘056-ＢＴＫ號重機車，光陽牌銀色。」
    、「（問：你前往案發現場當時行駛之路線為何？案發後你
    逃逸之路線如何？）我從工場騎乘機車自苗栗縣三義鄉○○
    ○路出發，在三義鄉市區內天橋（坤慶橋）左轉進入三義鄉
    ○○路55號前巷子進入復興路，再右轉三義鄉衛生所行駛再
    行右轉，繞行了2 圈後進入被害人住所。案發後我就騎乘機
    車自復興路- 中正路- 苗130 線，我就騎乘機車道我家附近
    雙潭山區，將機車丟棄在山區後步行返家。」、「（問：你
    案發當時所穿著之服裝為何？）我穿著紅色夾帶黑色斜條紋
    上衣、藍色牛仔褲、ＮＩＫＥ牌黑色運動鞋。」、「（問：
    警方於97年8 月11日18時20分在苗栗縣三義鄉○○村○ 鄰○
    ○○街53之17號住所逮捕你時，身上穿之衣服是否就是你行
    兇時所穿著之服裝？）是的。」、「（問：犯案逃逸後你將
    騎乘之056-ＢＴＫ號重機車藏匿於何處？）、、停放在苗栗
    縣三義鄉雙潭村3 鄰雙連潭山區然後步行回家。」、「（問
    ：警方逮捕時經初步勘驗發現你身上衣褲沾滿血跡，頸部有
    傷痕、且左手臂有受傷及左手拇指還在流血，身上之血跡及
    傷勢是如何造成的？）身上衣褲血跡是砍人時所噴到的。頸
    部、左手臂及左手拇指傷痕是我自己用菜刀割傷的。」、「
    （問：於何時、何地割傷的？）我是躲藏在山上時從機車上
    拿出預備之菜刀割傷自己。」、「（問：你於前述筆錄中供
    稱患有精神疾病，有無醫師診斷證明書或其他證明文件？）
    我有身心障礙手冊有輕度精神疾病。」、「（問：你平時有
    無向醫院就醫？）我有到大千醫院南勢院區治療。」、「（
    問：最近1 次出院是於何時？）我前幾天治療剛出院。」【
    以上參警卷第11至13頁】、「（問：案發當天你幾點離開你
    家？）案發前1 小時騎機車出門。」、（問：出門前就帶該
    把刀？）出門就帶了。」、「（問：你出門帶刀何用？）因
    為持續一個星期左右，我一直聽到有人在罵我，但不知到何
    人在罵我，所以我才帶刀出門。」、「（問：你從被害人家
    離開後，去何處？）我騎機車到山上（就是我機車被找到的
    地點），因為知道我殺了人想要自殺，我拿刀割自己的脖子
    、手，但都沒有自殺成功，之後在山上呆一下子，我自己走
    路回到家裡，我回到家裡後跟我媽媽說我殺了人，但我沒有
    說我在何處殺人。」【以上參偵卷第16至17頁】等語。又斟
    酌卷附大千醫院南勢分院乙種診斷證明書、出院病歷摘要、
    照片21張、車籍查詢- 基本資料詳細畫面（參警卷第28至29
    頁、第30至37頁、第38頁）所示，可知被告甲○○患有器質
    性精神病，曾於大千醫院南勢分院住院治療，於97年8 月11
    日前1 星期左右，持續聽到有人對其辱罵，即隨身攜帶西瓜
    刀1 把。嗣於97年8 月11日11時許，攜帶其所有之西瓜刀1
    把，騎乘056-ＢＴＫ號重機車到三義鄉市區，至苗栗縣三義
    鄉○○村○ 鄰○○路55號附近繞兩圈後，旋即持其所攜帶西
    瓜刀進入復興路55號，朝被害人林金梅頭部砍擊，但為被害
    人林金梅避開而僅砍中林金梅之左側臉部及左耳，使被害人
    林金梅受有左側頭部併左耳軟骨撕傷之傷害。被害人林金梅
    負傷朝屋內逃避，斯時，被害人吳昶寅由該屋之廚房出來，
    被告甲○○轉而朝被害人吳昶寅頭部砍擊，經被害人吳昶寅
    本能以手臂扺擋而受傷後，隨即朝樓上逃避時，被告甲○○
    再尾隨砍擊被害人吳昶寅頭部，使被害人吳昶寅受有頭皮及
    左上肢深部撕裂傷之傷害。被告甲○○於此時欲往外逃逸，
    被害人吳昶寅回身抓住被告甲○○，彼此發生拉扯，使被告
    甲○○所持西瓜刀掉落於地，並經被害人林金梅舉起椅子作
    勢朝被告甲○○丟擲時，被告甲○○隨即騎056-BTK 號重型
    機車逃離現場，旋即至苗栗縣三義鄉雙潭村3 鄰雙連潭山區
    ，將機車停放該處步行返家，向其母親告知殺了人。嗣經警
    員依據案發現場附近監視畫面，循線於同日18時20分許，在
    被告甲○○位於苗栗縣三義鄉雙潭村3 鄰雙連潭53之17號住
    處，查獲被告甲○○，扣得其犯案時所著衣褲及鞋子，另在
    被害人住處門前扣得被告所遺留的西瓜刀1 把，應為本件案
    發之經過。
  (五)徵諸上述論證可知被告甲○○雖患有器質性精神病，案發前
    有幻聽幻覺的狀況，但依據其於警詢、偵查時的陳述，可知
    其知悉持刀砍被害人吳昶寅的頭部、揮刀砍中被害人林金梅
    ，於揮刀攻擊被害人吳昶寅、林金梅後，旋即逃離現場至前
    述山區，復知悉其殺人因自責而欲以菜刀自殘，但未成功，
    旋即步行回家後告知其母親自己殺了人等情。由此可見被告
    甲○○於案發當時，對於持刀砍擊被害人吳昶寅、林金梅2
    人乙節，實有認識且付諸於行動，並知悉其揮刀砍人的後果
    而有違法性之認識。再衡酌證人徐文賢的上述證詞，可知被
    告甲○○於案發後6 小時為警在其住處逮捕，與警員的對答
    、溝通均無問題，且立即帶同警員至其停放機車處所，並無
    遲疑或折返找尋數次之情形，由此益見，被告甲○○於案發
    時、案發後，均知悉自己做了何事且有記憶。再觀諸被告甲
    ○○持鋒利的西瓜刀，朝被害人吳昶寅、林金梅的頭部砍擊
    ，而頭部係人身體的要害部位，持利器攻擊人之頭部，會造
    成被攻擊之人有死亡的可能，為被告甲○○所熟知的常理（
    參本院審卷98年9 月2 日審判筆錄第6 頁），其知悉此理復
    持西瓜刀砍擊被害人2 人頭部，實有殺人之犯意無訛。
  (六)綜上，被告甲○○所辯，無非臨訟卸責之詞，不足為採。辯
    護人認被告甲○○係於行為後方辨識其行為違法，確實符合
    行為時因精神障礙或其他心智缺陷，致不能辨識其行為違法
    或欠缺依其辨識而行為之能力之要件等情，容有誤會。此外
    ，復有西瓜刀1 把、被告甲○○犯案時所著衣褲及鞋子扣案
    可憑，又有被害人吳昶寅、林金梅之前述診斷證明書、照片
    、車籍資料在卷可考。而被告甲○○具有殺人之犯意，持西
    瓜刀砍殺被害人林金梅、吳昶寅，致被害人林金梅、吳昶寅
    2 人受有上述傷勢，但因送醫急救方倖免於難，被告甲○○
    殺人未遂犯行，洵堪認定。至辯護人請求本院將被告送往其
    他鑑定機關，就被告行為時的精神狀態再做鑑定；被告請求
    大千醫院主治醫師出具書函說明其案發前的精神狀況是否可
    辨識一般事物。但查，被告業經苗栗醫院就其精神狀態為鑑
    定（詳後述），本件事證及被告於行為時的精神狀態已明，
    本院認辯護人、被告的請求核無必要，併此敘明。
三、被告甲○○持鋒利的西瓜刀，先後砍擊被害人林金梅、吳昶
    寅的頭部要害部位，核其所為，係犯刑法第271 條第1 項、
    第2 項之殺人未遂罪，又被告上述2 次殺人未遂犯行，均應
    依刑法第25條第2 項之規定減輕其刑。被告甲○○經送行政
    院衛生署苗栗醫院做精神鑑定結果：綜合被告甲○○之過去
    生活史、疾病史、身體狀況、精神狀態及心理評估結果，認
    其係一「器質性精神病」、「安非他命濫用」及「酒精依賴
    」之個案。被告甲○○於犯行時，因酒精或安非他命造成之
    幻聽（有幾個女生的聲音罵他，叫他去死）、被害妄想（路
    人要害他）等精神病症狀影響而出現傷人行為，之後又因情
    緒震驚、衝動控制力差而出現自傷行為。易言之，酒精及安
    非他命等物質引發的器質性精神病此精神障礙可能使被告甲
    ○○知覺理會、判斷作用、自由決定意思之能力及行為控制
    能力減弱，可能致使被告甲○○依其辨識而行為之能力顯著
    減低而導致其犯罪行為。因被告甲○○於犯案後知騎車躲避
    至山區且之後出現自傷行為，故被告甲○○應能辨識其行為
    違法。但其聽幻覺、衝動控制力差、中下智能等症狀，可能
    使告甲○○依其辨識而行為之能力顯著減低而導致其犯罪行
    為，此有行政院衛生署苗栗醫院98年3 月2 日苗醫社字第09
    80000012號函及函附之精神鑑定報告書各1 份在卷可佐（參
    偵卷第29至35頁），是被告於行為時因精神障礙，致其辨識
    行為違法且依其辨識而行為之能力顯著降低，應依刑法第19
    條第2 項規定，均遞減輕其刑。其於上址持西瓜刀先後砍擊
    被害人林金梅、吳昶寅的頭部要害之殺人未遂行為，犯意個
    別，行為互殊，應予以分論併罰。爰審酌被告與被害人林金
    梅、吳昶寅2 人素不相識，並無怨隙，竟因有幻聽、幻覺，
    而興起殺人之犯意，持西瓜刀砍擊被害人2 人頭部要害，致
    被害人2 人分別受有上述傷害，雖因送醫急救而倖免於難，
    但其行為實不可取且惡性非輕。復斟酌被告犯罪的手段、否
    認犯行，及案發迄今，尚未與被害人2 人達成和解、賠償被
    害人之損失等一切情狀，分別量處如主文所示之刑，並定其
    應執行刑。扣案的西瓜刀1 把，係被告所有供其犯上述2 次
    殺人未遂罪之用，業據其供陳在卷，應依刑法第38條第1 項
    第2 款的規定沒收。至扣案之被告瑞於犯案時所著衣褲及
    鞋子，並非其犯本件殺人未遂罪所使用之物品或工具，自不
    得沒收，附此敘明。
據上論斷，應依刑事訴訟法第299 條第1 項前段，刑法第271 條
第1 項、第2 項、第25條第2 項、第19條第2 項、第51條第5款
、第38條第1 項第2 款，判決如主文。
本案經檢察官黃明正到庭執行職務。
中    華    民    國    98    年    9     月    16    日
                  刑事第三庭審判長法  官  柳章峰
                                  法  官  林佩儒
                                  法  官  呂曾達
以上正本證明與原本無異。
如不服本判決應於收受判決後10日內向本院提出上訴書狀，並應
應敘述具體理由。其未敘述上訴理由者，應於上訴期間屆滿後20
日內向本院補提理由書 (均須按他造當事人之人數附繕本)「 切
勿逕送上級法院」。告訴人或被害人如對本判決不服者，應具備
理由請求檢察官上訴，其上訴期間之計算係以檢察官收受判決正
本之日期為準。
                                  書記官  許千士
中    華    民    國    98    年    9     月    16    日
附錄論罪法條：
中華民國刑法第271條第1項、第2項。
中華民國刑法第271條
（普通殺人罪）
殺人者，處死刑、無期徒刑或 10 年以上有期徒刑。
前項之未遂犯罰之。
預備犯第 1 項之罪者，處 2 年以下有期徒刑。


司法院資訊處製作；財團法人民間司法改革基金會備份。
